【裁判字號】    99,交聲,365
【裁判日期】    990825
【裁判案由】    違反道路交通管理處罰條例聲明異議
【裁判全文】
臺灣新竹地方法院交通事件裁定         99年度交聲字第365號
原處分機關  交通部公路總局新竹區監理所新竹市監理站
異  議  人
即受處分人  甲○○
上列異議人即受處分人因違反道路交通管理處罰條例案件，對於
交通部公路總局新竹區監理所新竹市監理所民國99年5 月27日竹
監新四字第裁51-Z00000000號裁決書，聲明異議，本院裁定如下
：
    主  文
原處分撤銷。
甲○○汽車駕駛人，駕駛汽車經測試檢定酒精濃度超過規定標準
，吊扣其小型車普通駕駛執照壹年，應接受道路交通安全講習。
    理  由
一、按受處分人，不服主管機關所為之處分，得於接到裁決書之
    翌日起20日內，向管轄地方法院聲明異議；又交通法庭認為
    聲明異議有理由者，應以裁定將原處分經聲明異議部分撤銷
    ，並自為裁定，道路交通管理處罰條例第87條第1 項、道路
    交通案件處理辦法第20條前段分別定有明文。又按汽車駕駛
    人飲用酒類或其他類似物後其吐氣所含酒精濃度超過每公升
    0.25毫克以上，不得駕車；又汽車駕駛人，駕駛汽車經測試
    檢定有酒精濃度超過規定標準者，處新臺幣（下同）15,000
    元以上60,000元以下罰鍰，並當場移置保管該汽車及吊扣其
    駕駛執照1 年；又汽車駕駛人有第35條第1 項規定之情形者
    ，應接受道路交通安全講習，此分別為道路交通安全規則第
    114 條第2 款、道路交通管理處罰條例第35條第1 項第1 款
    及第24條第1 項第2 款定有明文。
二、原處分意旨略以：異議人即受處分人甲○○於民國99年3 月
    21日上午11時3 分許，駕駛車牌號碼8902-NT 號自小客車，
    行經國道三號南向105.3 公里處，為警攔檢盤查，發現異議
    人酒後駕車，經實施酒精濃度測試，測試值達每公升0.68毫
    克超過規定標準，經內政部警政署國道公路警察局第2 警察
    隊後龍分隊警員以異議人違反道路交通管理處罰條例第35條
    第1 項第1 款規定，填掣公警局交字第Z00000000 號舉發違
    反道路交通管理事件通知單當場舉發，嗣經原處分機關於99
    年5 月27日依道路交通管理處罰條例第35條第1 項第1 款、
    第24條第1 項第2 款（裁決書漏載）及違反道路交通管理事
    件統一裁罰基準表逕行裁處異議人罰鍰49,500元、吊扣駕駛
    執照1 年並施以道路安全講習等語。
三、異議意旨略以：伊於99年3 月21日上午11時3 分許酒後駕車
    ，但就違反刑事部分經臺灣新竹地方法院檢察署檢察官以99
    年度速偵字第560 號為緩起訴處分，命伊向財團法人創世社
    會福利基金會附設新竹市創世清寒植物人安養院支付30,000
    元（已支付）並立悔過書，原處分機關另開立49,500元罰單
    ，並執行吊扣駕照，基於一事不二罰，爰依法聲明異議等語
    。
四、經查：
  (一)本件異議人於上揭時間酒後駕駛系爭自用小客車，於行經國
    道3 號南向105.3 公里處，為警攔檢盤查，發現異議人酒後
    駕車，經實施酒精濃度測試，測試值達每公升0.68毫克超過
    規定標準，經內政部警政署國道公路警察局第2 警察隊後龍
    分隊警員許日安及劉淑欣以異議人違反道路交通管理處罰條
    例第35條第1 項第1 款規定，填掣公警局交字第Z00000000
    號舉發違反道路交通管理事件通知單當場舉發，嗣經原處分
    機關於99年5 月27日依道路交通管理處罰條例第35條第1 項
    第1 款、第24條第1 項第2 款及違反道路交通管理事件統一
    裁罰基準表逕行裁處異議人罰鍰49,500元、吊扣駕駛執照1
    年並施以道路安全講習之事實，有酒精測定紀錄表1 紙、內
    政部警政署國道公路警察局公警局交字第Z00000000 號舉發
    違反道路交通管理事件通知單1 紙及交通部公路總局新竹區
    監理所新竹市監理站99年5 月27竹監新四字第裁51-Z000000
    00號裁決書1 紙附卷可稽，堪認為真實。
  (二)關於酒醉駕車刑事部分檢察官所為緩起訴處分附帶支付公益
    金可否折抵行政罰鍰部分：
    1.按94年2 月5 日公布，於95年2 月5 日施行之行政罰法第
      26條規定：「一行為同時觸犯刑事法律及違反行政法上義
      務規定者，依刑事法律處罰之。但其行為應處以其他種類
      行政罰或得沒入之物而未經法院宣告沒收者，亦得裁處之
      。前項行為如經不起訴處分或為無罪、免訴、不受理、不
      付審理之裁判確定者，得依違反行政法上義務規定裁處之
      。」即所謂一事不二罰原則，究其立法理由，一行為同時
      觸犯刑事法律及違反行政法上義務規定時，由於刑罰與行
      政罰同屬對不法行為之制裁，而刑罰之懲罰作用較強，故
      在處罰目的相同且處罰方式相同時，若依刑事法律處罰，
      即足資警惕時，實無一事二罰再處行政罰之必要；且刑事
      法律處罰，由法院依法定程序為之，較符合正當法律秩序
      ，應予優先適用，故同時觸犯刑事法律及違反行政法上義
      務規定之行為，行政機關得否科以與刑罰相類之行政罰處
      罰，端視該行為之刑事訴追或審判程序終局結果而定，在
      刑事訴追、審判程序尚未終局確定前，行政機關自不得逕
      予裁罰；至於罰鍰以外之沒入或其他種類行政罰，因兼具
      維護公共秩序之作用，為達行政目的，行政機關仍得併予
      裁處。故汽車駕駛人酒後駕車時，如同時觸犯刑法第185
      條之3 之公共危險罪者，道路交通主管機關除依上開行政
      罰法第26條第1 項但書規定，處以其他種類行政罰外，關
      於行政罰鍰部分，即應依行政罰法第26條、道路交通管理
      處罰條例第10條等規定移送地方法院檢察署處理，其後非
      有行政罰法第26條第2 項所定不起訴等事由，不得再依道
      路交通管理處罰條例第35條第1 項第1 款規定，裁處行為
      人罰鍰。
    2.次按檢察官之緩起訴處分於緩起訴期間內，有下列情形之
      一者，檢察官得依職權或依告訴人之聲請撤銷原處分，繼
      續偵查或起訴：(1)於期間內故意更犯有期徒刑以上刑之罪
      ，經檢察官提起公訴者。(2)緩起訴前，因故意犯他罪，而
      在緩起訴期間內受有期徒刑以上刑之宣告者。(3)違背第25
      3 條之2 第1 項各款之應遵守或履行事項者，刑事訴訟法
      第253 條之3 第1 項定有明文。據此可徵經檢察官為「緩
      起訴」處分者，於「緩起訴」之猶豫期間內，最終是否會
      被檢察官提起公訴，猶懸而未定，亦即「緩起訴」處分於
      猶豫期間內尚未具有實質之確定力，檢察官仍得根據上開
      規定依職權或依告訴人之聲請，將被告「緩起訴」處分撤
      銷。而行政罰法第26條明定一事不二罰原則，且應受行政
      罰之行為如經不起訴處分或為無罪、免訴、不受理、不付
      審理之裁判「確定」者，始得依違反行政法上義務規定裁
      處之，並未包括「緩起訴」處分在內，雖「緩起訴」處分
      之最終使被告免於刑事訴追之效果與「不起訴」處分之效
      果相同，惟依行政罰法第26條第2 項之立法意旨，亦必須
      待緩起訴處分實質確定時，被告才最終地確定免於受刑事
      訴追，原處分機關始得為行政裁罰，亦即在緩起訴期間內
      即猶豫期間期滿前，該緩起訴處分仍有被撤銷之可能，此
      時原處分機關若依法為行政裁決，將使受處分人有同時遭
      受行政處罰及刑事訴追之危險，顯與行政罰法第26條規定
      之立法意旨相違背。準此，依行政罰法第26條規定立法意
      旨為有利於行為人之解釋，應認應受行政裁罰之行為，關
      於罰鍰部分，同一事實如經緩起訴處分確定者，亦有行政
      罰法第26條明定一事不二罰原則之適用。至酒後駕車經檢
      察官為緩起訴處分，並命駕駛人向公益團體、地方自治團
      體給付公益金者，駕駛人係履行檢察官為緩起訴處分命令
      ，此等命令名義上雖非刑罰，但仍是一種特殊的處遇措施
      ，造成駕駛人之財產減少或義務增加，性質上亦屬干預人
      民自由之處分，與刑事制裁無異，實質上則為刑事處罰。
      （臺灣高等法院暨所屬法院96年法律座談會刑事類提案第
      36號）。
    3.經查，異議人同一酒醉駕車之行為，因同時觸犯刑法第18
      5 條之3 之公共危險罪，經臺灣新竹地方法院檢察署檢察
      官於99年3 月23日以99年度速偵字第560 號為緩起訴處分
      ，緩起訴期間為1 年，異議人應於緩起訴處分確定後，經
      該署通知之日起1 個月內，向財團法人創世社會福利基金
      會附設新竹市私立創世清寒植物人安養院支付公益金30,0
      00元、立悔過書並參加法律宣導課程1 次，異議人已於99
      年5 月24日為公益金給付之履行，有聯邦銀行匯出匯款單
      1 紙在卷可稽（見本院99年度交聲他字第23號卷第5 頁）
      。嗣依職權送請再議，亦經臺灣高等法院檢察署檢察官以
      99 年 度上職議字第6272號處分書駁回再議確定（緩起訴
      期間自99年5 月6 日起至100 年5 月5 日止）等情，有臺
      灣高等法院檢察署檢察官以99年度上職議字第6272號處分
      書在卷可稽（見本院99年度交聲他字第23號卷第14頁），
      並經本院依職權調閱臺灣新竹地方法院檢察署99年度速偵
      字第560 號卷核閱無訛。
    4.異議人所受緩起訴處分期間為1 年，於此期間內，異議人
      仍有因刑事訴訟法第253 條之3 第1 項各款規定，經檢察
      官撤銷緩起訴處分繼續偵查或起訴，而受刑事處罰之可能
      ，此時行政機關若逕行依法行政裁罰，毋寧將使異議人有
      同時遭受行政處罰及刑事處罰之危險。準此，原處分機關
      自不得於緩起訴期間屆滿前，依道路交通管理處罰條例第
      35 條 第1 項第1 款規定逕予裁處異議人罰鍰之處分，是
      原處分機關於99年5 月27日裁處異議人罰鍰49,500元，即
      與行政罰法第26條第1 項前段、第2 項規定有違，難謂適
      法。
  (三)至原處分機關依法另處異議人吊扣駕駛執照1 年，並施以道
    安講習部分，核與徒刑之目的不同、種類殊異，乃為達維護
    用路權人生命、身體安全之裁罰性不利處分，依行政罰法第
    26條但書之規定，仍得裁處之。
五、綜上所述，異議人確有在裁決書所載時、地，有「因酒後駕
    駛自小客車，經測試呼氣中酒精濃度超過規定標準」等違規
    行為，原處分機關依道路交通管理處罰條例第24條第1 項第
    2 款之規定，吊扣異議人駕駛執照1 年、施以道路交通安全
    講習之其他種類行政裁罰部分，核無違誤。惟原處分機關在
    緩起訴處分尚未實質確定前，逕依道路交通管理處罰條例第
    35 條 第1 項第1 款規定裁罰異議人罰鍰49,500元部分，顯
    與行政罰法第26條第1 項前段、第2 項之規定意旨有違。從
    而，應認異議人提起本件異議為有理由，本院自應將原處分
    撤銷，自為裁定如主文第2 項所示，以期適法。至酒醉駕車
    之罰鍰部分，應由原處分機關俟上開緩起訴期間屆滿而終局
    確定後，再依異議人是否經撤銷緩起訴並受刑事追訴處罰之
    情形，而另為適法之處分，併此敘明。
六、據上論斷，應依道路交通管理處罰條例第87條第2 項，道路
    交通案件處理辦法第20條前段，裁定如主文。
中    華    民    國    99    年    8     月    25    日
                  交通法庭  法  官  朱美璘
以上正本證明與原本無異。
如不服本裁定，應於裁定送達後5日內向本院提出抗告狀。
中    華    民    國    99    年    8     月    25    日
                            書記官  楊嘉惠

司法院資訊處製作；財團法人民間司法改革基金會備份。
